【裁判字號】    99,台非,281
【裁判日期】    991014
【裁判案由】    違反毒品危害防制條例
【裁判全文】
最高法院刑事判決              九十九年度台非字第二八一號
上  訴  人  最高法院檢察署檢察總長
被      告  甲○○非常上訴書.
上列上訴人因被告違反毒品危害防制條例案件，對於台灣高等法
院高雄分院中華民國九十六年十二月二十六日第二審確定判決（
九十六年度上易字第一０四０號，起訴案號：台灣屏東地方法院
檢察署九十六年度毒偵字第一四二九號），認為違法，提起非常
上訴，本院判決如下：
    主  文
上訴駁回。
    理  由
非常上訴理由稱：「一按判決不適用法則或適用不當者，為違背
法令，刑事訴訟法第三百七十八條定有明文。又施用第一、二級
毒品為犯罪行為，毒品危害防制條例第十條定有處罰明文。故施
用第一、二級毒品者，依前揭規定本應科以刑罰，惟基於刑事政
策，對合於一定條件之施用者，則依同條例第二十條、第二十三
條之規定，施以觀察、勒戒及強制戒治之保安處分。該條例於民
國九十二年七月九日修正公布，自九十三年一月九日施行，其中
第二十條、第二十三條將施用毒品之刑事處遇程序，區分為『初
犯』『五年內再犯』及『五年後再犯』。依其立法理由之說明：
『初犯』經觀察、勒戒或強制戒治後，應為不起訴處分或不付審
理之裁定；經觀察、勒戒或強制戒治執行完畢釋放後『五年內再
犯』者，因其再犯率甚高，原實施之觀察、勒戒及強制戒治既已
無法收其實效，爰依法追訴或裁定交付審理。至於經觀察、勒戒
或強制執行完畢釋放後，『五年後再犯』者，前所實施之觀察、
勒戒或強制戒治已足以遮斷其施用毒品之毒癮，為期自新及協助
其斷除毒癮，仍適用『初犯』之規定，先經觀察、勒戒或強制戒
治之程序。從而依修正後之規定，僅限於『初犯』及『五年後再
犯』二種情形，始應先經觀察、勒戒或強制戒治程序。倘被告於
五年內已再犯，經依法追訴處罰，縱其第三次（或第三次以上）
再度施用毒品之時間，在『初犯』經觀察、勒戒或強制戒治執行
完畢釋放五年以後，已不合於『五年後再犯』之規定，且因已於
『五年內再犯』，顯見其再犯率甚高，原實施觀察、勒戒或強制
戒治，已無法收其實效，即應依該條例第十條處罰，此有最高法
院九十七年九月九日第五次刑事庭會議決議在案。二經查本件被
告甲○○前因初犯施用毒品案件，經法院裁定送觀察、勒戒後，
認無繼續施用毒品之傾向，由台灣屏東地方法院檢察署檢察官於
八十八年一月二十二日以八十八年度偵字第二五五號為不起訴處
分確定。又於八十八年間因二犯施用毒品案件，經檢察官提起公
訴並聲請強制戒治，強制戒治部分，經裁定令入戒治處所施以強
制戒治，因戒治成效良好無繼續戒治之必要，於八十九年一月十
八日停止強制戒治處分而出所；刑罰部分，則經台灣屏東地方法
院以八十八年度易字第一一五二號判處有期徒刑十月確定。復因
施用毒品案件，再經同上法院以八十九年度易字第一０八二號判
處有期徒刑一年二月，經上訴後，由台灣高等法院高雄分院以九
十年度上訴字第五二三號駁回上訴而告確定。上開徒刑接續執行
，於九十一年四月十九日縮短刑期假釋出監，嗣於九十一年十二
月十一日假釋期滿未經撤銷假釋而執行完畢，此有刑案資料查註
紀錄表附卷可稽。是以被告於八十八年一月十九日初犯施用毒品
案件經觀察、勒戒執行完畢釋放後（受觀察勒戒人毒品及前科紀
錄矯正簡表附第一審法院卷參照），即曾於五年內之『八十八年
間』因再犯施用毒品案件，業經檢察官依法提起公訴，並經台灣
屏東地方法院八十八年度易字第一一五二號判處有期徒刑十月確
定，揆諸前揭規定及說明，被告第四次再犯本件違反毒品危害防
制條例第十條之施用毒品罪，已不合同條例第二十條、第二十三
條所定『五年後再犯』之情形，應依法追訴處罰，始為適法。詎
第一審判決竟誤以被告係於八十九年八月二十一日始強制戒治執
行完畢，五年後再犯本件施用毒品犯行，應先施以觀察、勒戒，
而認檢察官逕予起訴，其程序違背規定，爰為公訴不受理之判決
，即有適用法則不當之違誤。經檢察官提起上訴，原判決仍維持
第一審判決駁回上訴，同有違誤。三、案經確定，爰依刑事訴訟
法第四百四十一條、第四百四十三條提起非常上訴，以資糾正。
」等語。
本院按非常上訴，乃對於審判違背法令之確定判決所設之非常救
濟程序，以統一法令之適用為主要目的。必原判決不利於被告，
經另行判決；或撤銷後由原審法院更為審判者，其效力始及於被
告。此與通常上訴程序旨在糾正錯誤之違法判決，使臻合法妥適
，其目的係針對個案為救濟者不同。兩者之間，應有明確之區隔
。刑事訴訟法第四百四十一條對於非常上訴係採便宜主義，規定
「得」提起，非「應」提起。故是否提起，自應依據非常上訴制
度之本旨，衡酌人權之保障、判決違法之情形及訴訟制度之功能
等因素，而為正當合理之考量。除與統一適用法令有關；或該判
決不利於被告，非予救濟，不足以保障人權者外，倘原判決尚非
不利於被告，且不涉及統一適用法令，即無提起非常上訴之必要
性。亦即，縱有在通常程序得上訴於第三審之判決違背法令情形
，並非均得提起非常上訴。所謂與統一適用法令有關，係指涉及
法律見解具有原則上之重要性者而言。詳言之，即所涉及之法律
問題意義重大而有加以闡釋之必要，或對法之續造有重要意義者
，始克相當。倘該違背法令情形，尚非不利於被告，且法律已有
明確規定，向無疑義，因疏失致未遵守；或業經本院著有判例、
判決或作成決議、決定予以糾正在案，實務上並無爭議者，對於
法律見解並無原則上之重要性或爭議，即不屬與統一適用法令有
關之範圍，殊無反覆提起非常上訴之必要性。檢察總長如予提起
，本院自可不予准許。次按施用第一、二級毒品為犯罪行為，毒
品危害防制條例第十條定有處罰明文。故施用第一、二級毒品者
，依前揭規定本應科以刑罰，惟基於刑事政策，對合於一定條件
之施用者，則依同條例第二十條、第二十三條之規定，施以觀察
、勒戒及強制戒治之保安處分。又毒品危害防制條例於九十二年
七月九日修正公布，自九十三年一月九日施行，刪除二犯及三犯
之規定，一改修法前繁雜之處遇程序，並認施用毒品者係屬病患
性犯人，以觀察、勒戒戒除其身癮，並以強制戒治去除其心癮。
其中第二十條、第二十三條將施用毒品之刑事處遇程序，區分為
「初犯」及「五年內再犯」、「五年後再犯」。依其立法理由之
說明：「初犯」，經觀察、勒戒或強制戒治後，應為不起訴處分
或不付審理之裁定；經觀察、勒戒或強制戒治執行完畢釋放後，
「五年內再犯」者，因其再犯率甚高，原實施之觀察、勒戒及強
制戒治既已無法收其實效，爰依法追訴或裁定交付審理。至於經
觀察、勒戒或強制戒治執行完畢釋放後，「五年後再犯」者，前
所實施之觀察、勒戒或強制戒治已足以遮斷其施用毒品之毒癮，
為期自新及協助其斷除毒癮，仍適用「初犯」規定，先經觀察、
勒戒或強制戒治之程序。從而依該次修正後之規定，僅限於「初
犯」及「五年後再犯」二種情形，始應先經觀察、勒戒或強制戒
治程序。倘被告於五年內已再犯，經依法追訴處罰，縱其第三次
（或第三次以上）再度施用毒品之時間，在初犯或前次再犯經觀
察、勒戒或強制戒治執行完畢釋放五年以後，已不合於「五年後
再犯」之規定，且因已於「五年內再犯」，顯見其再犯率甚高，
原實施觀察、勒戒或強制戒治，已無法收其實效，即應依該條例
第十條處罰。至於第三次（或第三次以上）施用毒品之時間，是
否宜有期間限制？以多久為適宜？則分屬刑事政策、專門醫學之
範圍，非審判機關所能決定，有待循立法途徑解決等情，業經本
院九十五年五月九日九十五年度第七次及九十七年九月九日九十
七年度第五次刑事庭會議決議在案。從而該條例施行後，僅限於
「初犯」及「五年後再犯」二種情形，始應先經觀察、勒戒或強
制戒治程序，倘被告於五年內已再犯，經依法追訴處罰，縱其第
三次（或第三次以上）再度施用毒品之時間，在初犯或前次再犯
經觀察、勒戒或強制戒治執行完畢釋放五年以後，亦應依該條例
第二十三條第二項規定追訴處罰，業經本院作成決議，已無爭議
。本件原確定判決認定被告於八十七年間曾因施用毒品案件，經
台灣屏東地方法院以八十七年度毒聲字第一二一五號裁定送觀察
、勒戒後，認無繼續施用毒品之傾向，業經台灣屏東地方法院檢
察署檢察官以八十八年度偵字第二五五號為不起訴處分。又於八
十八年間因施用毒品案件，經台灣屏東地方法院以八十八年度毒
聲字第一三三六號裁定送觀察、勒戒後，認有繼續施用之傾向，
經台灣屏東地方法院檢察署檢察官提起公訴並聲請強制戒治；強
制戒治部分，復由台灣屏東地方法院以八十八年度毒聲字第一七
四六號裁定施以強制戒治，嗣經以八十八年度毒聲字第二七八號
裁定停止處分，於八十九年一月十八日出所，所餘戒治期間付保
護管束，應於八十九年八月二十一日期滿；刑罰部分，則由台灣
屏東地方法院以八十八年度易字第一一五二號判處有期徒刑十月
確定。嗣於八十九年七月二十五日再因施用第一級毒品，違反保
護管束應遵守事項且情節重大，經台灣屏東地方法院以八十九年
度毒聲字第一九八五號裁定撤銷上開停止戒治，惟因保護管束期
滿法院始為裁定，經台灣屏東地方法院檢察署檢察官簽結不予執
行；而其該次施用毒品之犯行，則經檢察官提起公訴，由台灣屏
東地方法院以八十九年度易字第一０八二號判處有期徒刑一年二
月，經上訴後，由台灣高等法院高雄分院以九十年度上訴字第五
二三號駁回上訴而確定。上開徒刑接續執行，於九十一年四月十
九日縮短刑期假釋出監，嗣於九十一年十二月十一日假釋期滿未
經撤銷假釋而執行完畢等情，此有台灣高等法院被告前案紀錄表
、台灣高等法院在監在押全國紀錄表、上開各該刑事判決、裁定
在卷可稽。則本件公訴意旨所指被告復於九十六年七月二十二日
，在屏東縣屏東市○○街一五０之五號，施用第二級毒品甲基安
非他命一次之犯行，雖在前次強制戒治執行完畢釋放五年之後，
惟其既於毒品危害防制條例修正前，初犯施用毒品罪，又於五年
內再犯，經依修正前毒品危害防制條例規定，追訴處罰並同時施
以強制戒治，再於五年內第三次再犯，經依修正前毒品危害防制
條例規定，追訴處罰，自與單純「五年後再犯」之情形有別。是
本件經台灣屏東地方法院檢察署檢察官以九十六年度毒偵字第一
四二九號提起公訴，依前揭說明，其訴追條件業已充足，依法自
應為實體判決。詎第一審判決誤認檢察官起訴程序違背規定，而
為不受理判決，自有適用法則不當之違法。原判決未予糾正，仍
予維持，駁回檢察官在原審之上訴，同有違誤。案經確定，非常
上訴執以指摘，雖非無據，但原判決尚非不利於被告，且於法律
見解之統一，欠缺原則上之重要性，客觀上難認有給予非常救濟
之必要性，自應認非常上訴為無理由，予以駁回。
據上論結，應依刑事訴訟法第四百四十六條，判決如主文。
中    華    民    國  九十九  年    十    月   十四   日
                      最高法院刑事第十三庭
                          審判長法官  賴  忠  星
                                法官  呂  丹  玉
                                法官  吳      燦
                                法官  蔡  名  曜
                                法官  葉  麗  霞
本件正本證明與原本無異
                                      書  記  官
中    華    民    國  九十九  年    十    月  二十一  日
                                                      Ｅ

司法院資訊處製作；財團法人民間司法改革基金會備份。
